【裁判字號】    94,上更(二),755
【裁判日期】    950428
【裁判案由】    貪污治罪條例等
【裁判全文】
臺灣高等法院刑事判決             94年度上更(二)字第755號
上  訴  人
即  被  告  丙○○
選任辯護人  蔡文燦  律師
            劉  楷  律師
上列上訴人因貪污治罪條例等案件，不服臺灣桃園地方法院88年
度訴字第807號，中華民國91年2月20日第一審判決（起訴案號：
臺灣桃園地方法院檢察署86年度偵字第9842號、88年度偵字第74
21號），提起上訴，判決後經最高法院第2次發回更審，本院判
決如下：
    主  文
原判決關於丙○○部份撤銷。
丙○○連續依據法令從事公務之人員，對於主管之事務，明知違
背法令，間接圖私人不法利益，因而獲得利益，處有期徒刑伍年
拾月，褫奪公權伍年。
    事  實
一、丙○○於民國85年7月間起至86年11月間止，在桃園縣觀音
    鄉公所擔任代理民政課長之職務，負責一般民政並統轄該鄉
    清潔隊等業務，並自86年11月間起至87年4月間止兼代清潔
    隊長職務，該鄉垃圾場之有關事項屬其主管之事務，為依法
    令從事公務之人員。緣趙陽實業有限公司（下稱趙陽公司）
    實際負責人甲○○（已改名為王薏菁，下仍稱甲○○，另案
    於臺灣桃園地方法院審理中），於八十五年七、八月間，因
    鑑於北部地區合法可供棄土場所有限，不論建照工程或公共
    工程申報查驗，公家機關出具之棄土証明不但價高且一紙難
    求，為牟取暴利，乃起意以桃園縣觀音鄉公有垃圾掩埋場（
    即封閉前之舊場）為申報棄土地點，俾以承攬經銷該公所出
    具之棄土証明，嗣與該鄉前任鄉長壬○○（經原審判決無罪
    確定）談妥，由壬○○向觀音鄉公所洽詢申辦棄土證明事宜
    ，俟觀音鄉公所出具棄土證明，趙陽公司即以核准數量每立
    方公尺十五元計價付酬予壬○○；壬○○旋與丙○○接洽，
    適因該鄉公所編列覆土掩埋垃圾場垃圾之預算，不足以支應
    覆土掩埋該鄉所屬之舊垃圾場所需，加以壬○○為前任鄉長
    ，丙○○乃告以只要依該公所訂定之棄土數量提出申請，即
    可獲准核發棄土證明；經壬○○轉知後，甲○○即於八十五
    年八月十日以趙陽實字第一００一號函，向觀音鄉公所提出
    申請，該公司願免費提供每年所承攬之工程棄土數量一百五
    十萬立方公尺，供觀音鄉公所使用，再將一封代擬觀音鄉鄉
    公所同意趙陽公司提供每年約九十五萬立方公尺廢土之函覆
    稿本由壬○○攜帶逕交丙○○參辦。而丙○○明知趙陽公司
    並未在該鄉申報設有合法之棄土貯存場，該鄉舊垃圾場覆土
    掩埋每年僅約需五千至七千立方公尺，鄉公所當年並已編列
    外購覆土預算五十萬元，八十五年八月六日清潔隊簽准動支
    經費採購紅土一千立方公尺及碎石級配二百立方公尺，並無
    需如此鉅量棄土，以供該鄉垃圾場作衛生掩埋之用，且明知
    如提供不實之棄土證明予廠商，會生不肖業者販賣圖利及棄
    土可能因而亂倒，嚴重破壞環境及生態之不良後果，詎因未
    能抵擋壬○○之人情壓力，加以有該鄉舊垃圾場需覆土掩埋
    及可節省公帑支出，以避免民眾抗爭等理由可資假藉，竟對
    於核發棄土証明之主管事務，明知違背法令，仍以行使登載
    不實事項於所掌公文書，間接圖趙陽公司不法利益之概括犯
    意，於八十五年八月十三日以八五觀鄉民衛字第一三四六五
    號函核准趙陽公司每年提供九十五萬立方公尺之棄土數量供
    作衛生掩埋場之用。而甲○○於取得核發之函文後，乃自行
    出面或委交不知情之乙○○，分持該函影本洽詢需求殷切之
    營建廠商或棄土清運業者兜售，言明趙陽公司提供之棄土證
    明，係以趙陽公司承攬名義認證棄土進場地點，或經趙陽公
    司代為申請取得該公所另行核發之個案棄土證明，而牟取利
    益；嗣趙陽公司陸續以如附表一編號一之函文陳報觀音鄉公
    所，開列趙陽公司承攬台北縣政府工務局核發之建築工程棄
    土明細，上開個案申請進場之棄土數量合計五六二一三五立
    方公尺；且甲○○並另以趙陽公司八十五年九月十四日趙陽
    實字第一ＯＯ五號函、八十五年九月二十四日趙陽實字第一
    Ｏ一二號、八十五年十月三日趙陽實字第一Ｏ一六號等函報
    該公所，敘明趙陽公司承攬台北自來水事業處工程總隊第二
    條清水輸水幹線水管橋新建、交通部台北市區地○○路工程
    處萬板專案三Ｏ三標UK34+650至UK35+020北隧道主體結構土
    方挖運民生橋至漢生東路段、交通部台北市區地○○路工程
    處萬板專案三Ｏ二標新店溪至民生路段隧道等公共工程棄土
    ，個案申請進場之棄土數量分別為一四五五九六立方公尺、
    一ＯＯＯＯ立方公尺、四四ＯＯＯＯ立方公尺。而丙○○明
    知趙陽公司於上開短短兩、三個月內密集申請之棄土進場個
    案，其中多件個案棄土數量動輒十餘萬至數十萬立方公尺，
    實非該公所一年之內掩埋垃圾所能消化，復基於同上之犯意
    ，為以下之行為：
  (一)棄土同意進場部分：
    於如附表一編號二所示之時間，以其職務上所掌之如附表一
    編號二之函文（以上為建築工程部分），及於八十五年九月
    二十四日以八五觀鄉民衛字第一五九八八號、於八十五年十
    月四日以八五觀鄉民衛字第一六六一五號、於八十五年十月
    七日以八五觀鄉民衛字第一六九九九號等函文（以上公共工
    程部分），記載：貴公司（趙陽公司）本次提供台北縣政府
    工務局核發建築執照工程棄土，作本鄉垃圾場掩埋使用本所
    准予核備並登錄控管等不實內容，發函通知趙陽公司、台北
    縣政府等單位准予核備或登錄控管，累計同意進場之棄土數
    量0000000立方公尺；迨於八十五年十二月間，丙○○以該公所個案同意進場之棄土數量已達0000000立
    方公尺，超過原核准之九十五萬立方公尺上限，惟恐東窗事
    發難以自圓其說，經甲○○協議後，決以變更棄土地點名義
    ，形式上辦理撤銷手續，以期彌縫，遂由趙陽公司主動申請
    撤銷上開棄土數量四四ＯＯＯＯ立方公尺及一四五五九六立
    方公尺兩案公共工程棄土進場許可，丙○○復基於同上之犯
    意，旋以其職務上所掌之八十五年十二月十八日八五觀鄉民
    衛字第一Ｏ三八號、一Ｏ三九號函文，登載：因更改棄土地
    點，本所（觀音鄉公所）同意撤銷等不實內容，發函通知趙
    陽公司照准。
  (二)棄土控管核備部分：
    丙○○明知台北縣政府工務局或台北自來水事業處工程總隊
    接獲該公所核發之庚○○○○○○○○○或趙陽公司自行出
    具之承攬證明，多依規定向該公所函詢，要求登錄列管進場
    之棄土數量、品質，或查證有無進土之實，且其亦明知鄉公
    所同仁丁○○、己○○曾以趙陽公司提供棄土品質不合掩埋
    使用、通知趙陽公司停止進土、垃圾場掩埋土已飽和俟覓妥
    貯存場再議、目前垃圾場用土已足夠使用暫停進場、函詢之
    營建公司無關本案等由，簽擬文存，且已批示如擬或文存，
    嗣在甲○○要求下，竟翻異前批，於如附表二編號一所示之
    時間，以其職務上所掌之如附表二編號一之函文，登載：本
    鄉垃圾場工程棄土之進場係針對趙陽公司提供依目前所提供
    之土質尚稱符合等不實內容，核備業經該公所個案同意進場
    之如附表二編號二所示之申報棄土案件；其又明知台北縣政
    府工務局函詢之八五永建字第一二七四號及一二七五號、八
    三淡建字第一九一二號等建築工程棄土，棄土數量分別為八
    五Ｏ及八五Ｏ、五二五七一立方公尺，合計五四二七一立方
    公尺，未經該公所個案准許進場，顯係趙陽公司私自招攬，
    仍於八十五年十月三十日以八五觀鄉民衛字第一八Ｏ一二號
    、於八十五年十一月二十三日以八五觀鄉民衛字第一九三一
    六號等函登載不實內容，同意登錄控管核備，協助通過函詢
    機關之複查。上開期間，丙○○惟恐該公所逕行函覆台北縣
    政府工務局之內容，無法滿足趙陽公司之需求，竟擅准無權
    審閱之甲○○直接在丁○○重繕之文稿加填「進土」二字潤
    飾文句，再於八十五年十月二十四日以八五觀鄉民衛字第一
    七七三四號函發文，確認該公所八十五年九月九日八五觀鄉
    民衛字第一四八四五號、八十五年九月二十六日（起訴書及
    原審誤載為二十五日，應予更正）八五觀鄉民衛字第一六三
    一三號等三函內開同意進場之棄土數量合計三一五、四一一
    立方公尺，均已核備登錄；另將丁○○原稿「目前趙陽實業
    公司已將工程棄土將近四十五萬立方公尺運至本鄉垃圾場，
    現已將近飽和，現請趙陽實業公司自備貯存場所儲備，本所
    依實際需要分批回填在本鄉垃圾場內作為掩埋垃圾使用」內
    ，「現已將近飽和，現請..... 」詞句，刪改為「除依實際
    需要分次掩埋垃圾及貯存部分土方於垃圾場空地備用外，並
    由..... 」等不實內容，嗣於八十五年十一月二十三日以八
    五觀鄉民衛字第一八七八Ｏ號函覆，偽稱趙陽公司已將四十
    五萬立方公尺棄土運送進觀音鄉垃圾場，致台北縣政府工務
    局據以通過該等建築工程申報棄土之階段勘驗；又明知八十
    五年九月間趙陽公司尚未提供棄土進場，曾批示略以：台北
    縣政府工務局核發之八五板建字第Ｏ一五六號建築工程棄土
    於台北縣土城市私地，其經警方查獲之違規棄土行為，係該
    公所於八十五年九月九日以八五觀鄉民衛字第一四八四五號
    函准趙陽公司提供個案棄土之前即已發生，顯與該公所無涉
    云云，詎仍在甲○○遊說下，參照甲○○代擬文稿意旨，自
    行修飾詞句後轉交不知情丁○○重繕，佯稱趙陽公司自八十
    五年九月九日起陸續進土，且經該公所登錄核備在案等不實
    內容於其職務上所掌之文書上，旋以該公所八十五年十月八
    日八五觀鄉民衛字第一六九九二號函覆。
  (三)棄土確認運棄部分：
    甲○○為取得該公所核發之棄土運棄進場證明，提供營建廠
    商申報基礎版勘驗，明知趙陽公司僅於八十五年十月十一日
    、八十五年十月十八日、八十五年十一月五日、八十五年十
    一月六日、八十六年四月十七日分別進土八車次、九車次、
    二車次、八十一車次、一車次載至該公所舊垃圾掩埋場，合
    計一Ｏ一車次，以二十噸運土卡車（載重容積七立方公尺）
    進場估算，實際棄土數量僅有七百立方公尺，再加上八十五
    年十月十日、八十六年一月三十日、八十六年四月一日、八
    十六年四月二十九日曾經進土部分，累計棄土數量頂多數千
    立方公尺，況且趙陽公司承攬之部分建築工程棄土個案，未
    經該公所許可進場，仍檢附營建廠商棄土數量明細，佯稱列
    報之建築工程棄土均經該公所核覆同意進場，確係棄置於該
    公所垃圾掩埋場內無誤云云，陸續於如附表三編號一等函文
    ，陳報函備觀音鄉公所，據以申請核發運棄進場證明，其中
    取得該公所進場許可者，計有如附表三編號二等建築工程，
    申報運棄數量合計二九七、四三一立方公尺，其他則屬趙陽
    公司私自承攬，計有八五汐建字第一Ｏ四二號、八三重建字
    第Ｏ三六八號、八五板建字第ＯＯ八二號、八五板建字第Ｏ
    四一二號、八三淡建字第一九一二號、八四板建字第一四三
    五號、八四板建字第一四三六號等七件建築工程，申報運棄
    數量合計一一四、二Ｏ七立方公尺，二者累計四一一、六三
    八立方公尺。丙○○明知趙陽公司實際棄土數量應未超過該
    公所掩埋垃圾年需之覆土掩埋之數量，乃質疑趙陽公司於八
    十五年十一月十九日以趙陽實字第一Ｏ二五號函陳報已將六
    萬餘立方公尺廢土棄置進場之真實性，嗣丁○○、己○○察
    明後，簽擬「本案來函所述與本所（觀音鄉公所）無關，呈
    閱後存查」或「如擬辦理」呈閱，丙○○乃於公文上批閱如
    擬，惟事隔多日，甲○○不滿該公所未據以認證覆知趙陽公
    司及台北縣政府工務局，丙○○迫於壓力，遂翻異前批指示
    丁○○簽辦文稿，同一期間趙陽公司續以八十五年十二月八
    日趙陽實字第一Ｏ三二號函申報已將約近一萬立方公尺廢土
    棄置進場，丙○○明知該函內容並非實情，且所隨附之營建
    廠商棄土數量明細內開八五汐建字第一Ｏ二四號建築工程棄
    土二三ＯＯ立方公尺，未經該公所個案許可進場程序，仍分
    別於八十五年十二月十二日以八五觀鄉民衛字第二一四三六
    號、二一四三四號函覆同意備查，嗣後甲○○復以該兩函內
    容簡略無法通過台北縣政府工務局書面審查為由，委交姓名
    不詳人士代擬該公所回函稿本，要求丙○○照辦，丙○○明
    知甲○○所提供之該回函稿本所稱貯備場備用廢土，係屬不
    實登載，仍依甲○○之需求指示不知情丁○○重新謄繕，另
    於八十五年十二月二十四日以八五觀鄉民衛字第二二二三六
    號及二二二三八號函，重複核發運棄證明，此後援引上開例
    稿，對於趙陽公司函附營建廠商棄土數量明細偽報運棄，甚
    至夾帶未經該公所個案許可進場之八三重建字第Ｏ三六八號
    等六件建築工程棄土，明知不得認證備查，竟陸續如附表三
    編號三之函文核發不實之運棄完成證明。迄桃園縣政府於八
    十六年十月十四日以府環四字第三三一九○○號函禁止轄內
    各鄉鎮公所垃圾處理場出具棄土證明，已開出之同意書或進
    場（運棄）證明應即予廢止止，丙○○以該公所公函核發之
    不實棄土證明圖利趙陽公司計有：通案同意進場一件、一案
    ，棄土數量每年九十五萬立方公尺；個案同意進場十五件、
    六十三案（不含函覆登錄控管或進場運棄件數），棄土數量
    合計0000000立方公尺（建築工程六十案、五六二一
    三五立方公尺、公共工程三案、五九五五九六立方公尺）；
    函覆登錄控管趙陽公司私自承攬建築工程申報棄土地點二件
    、三案，棄土數量合計五四二七一立方公尺（不含其他三十
    餘案函詢文存部分）；確認運棄完成之建築工程九件、三十
    三案，棄土數量合計四一一六三八立方公尺（取得個案進場
    許可二十六案、二九七四三一立方公尺；趙陽公司私自承攬
    七案、一四二○七立方公尺），悉數送交趙陽公司招攬棄土
    証明生意及據以販售得利，趙陽公司並因此獲取高達一千五
    百七十四萬一千元（詳後述）之不法利益，趙陽公司並因而
    支付壬○○仲介酬金五百九十萬二千八百八十五元（以台北
    銀行北投分行支票三張支付，金額分別為三百六十萬元、六
    十萬元、一百七十萬二千八百八十五元），足生損害於主管
    機關對於棄土利用及控管之正確性。
二、案經法務部調查局台北縣調查站及桃園縣調查站報請台灣桃
    園地方法院檢察署檢察官偵查起訴。
    理  由
壹、程序部分：
    按司法院大法官釋字第五八二號適用事項範圍，原即包括(1)
    被告對一般證人之詰問及(2)被告對其他共同被告之詰問權兩
    項，亦即無論一般證人或共同被告，於審判中，均應依人證
    之法定程序，到場具結陳述，並接受被告之詰問，其陳述始
    得作為認定被告犯罪事實之依據，否則即與該解釋意旨有違
    。迨經釋字第五九二號補充解釋謂「至本院釋字第五八二號
    解釋公布前，已繫屬於各級法院之刑事案件，該號解釋之適
    用，應以個案事實認定涉及以共同被告之陳述，作為其他共
    同被告論罪之證據者為限」之後，唯有在釋字第五八二號解
    釋公布後，繫屬於各級法院之刑事案件，始對一般證人及共
    同被告詰問權，具有原來完整之適用效力，至同號解釋公布
    前即已繫屬法院之案件，則僅就共同被告之詰問權部分，具
    有一部適用之效力。質言之，對同屬於釋字第五八二號解釋
    公布後終結之刑事案件，仍應再細分其繫屬於各級法院究在
    解釋公布之前抑或公布之後，而有上揭適用事項範圍廣狹之
    差異，其中繫屬於解釋公布之前，在公布之後終結者，縱對
    一般證人未踐行被告之詰問之法定程序，逕採該人證證詞為
    裁判基礎，仍不得遽指其有牴觸釋字第五八二號憲法解釋意
    旨之違法。又釋字第五九二號補充解釋理由第五項敘及「現
    行刑事訴訟法施行法第七條之三但書相關部分……均非本院
    釋字第五八二號解釋之對象，自不生就此等規定聲請補充解
    釋之問題」，是以原則上，各級法院對跨越新舊刑事訴訟法
    領域之審理案件，自民國九十二年九月一日起適用刑事訴訟
    法施行法第七條之三但書，保留原已依舊法進行訴訟程序之
    效力，自不受釋字第五八二號解釋公布之影響。準此，證人
    即共同被告壬○○、證人己○○、丁○○、癸○○、甲○○
    已依修正前舊法於法務部調查局台北縣調查站傳訊調查，但
    除甲○○於本院前審九十三年八月十七日審理時經合法詰問
    外，餘均尚未經合法詰問者，縱其調查之效力不受影響，惟
    被告於修正新法施行後之新訴訟程序中即本院審理中，仍聲
    請本院傳訊詰問該證人壬○○（前任鄉長）、己○○（清潔
    隊長）、丁○○（清潔隊員）、癸○○（清潔隊長），本院
    亦依新法踐行詰問程序後（均見本院九十五年三月三十一日
    審判程序筆錄），再比較新舊法分別調查人證之結果，取捨
    酌採為裁判之基礎（詳貳、二、(三)、(四)所述），不得遽指依
    舊法傳訊調查之人證，依法定程序進行證據之調查後仍無證
    據能力，首應敘明。
貳、實體部分：
一、上訴人即被告之供述與辯解：
    訊據上訴人即被告丙○○對其係觀音鄉鄉公所之代理民政課
    長，負責一般民政並統轄該鄉清潔隊等業務，該鄉垃圾場之
    有關事項屬其主管之事務，其有交代不知情之丁○○、己○○配合擬具公文，並由其決行如附表所示之觀音鄉鄉公所公
    文等事實固不否認，惟矢口否認有何圖利趙陽公司及明知為
    不實事項而登載於職務上所掌之公文書並進而行使之犯行，
    辯稱：八十五年七月間桃園縣尚未要求建商提出棄土進場證
    明、運棄完成證明，伊自六十九年擔任村幹事，八十五年七
    月始升任民政課之代課長，同年八月前鄉長壬○○引介趙陽
    公司，表示可以免費提供棄土，當時伊以鄉長辛○○表示要
    將舊垃圾場興建成土坡狀公園，並將垃圾運至新場掩埋，所
    需之土方數量甚大，且預算有限，乃依壬○○之建議發函趙
    陽公司同意由該公司每年提供九十五萬立方公尺之棄土，甲○○復一再表示趙陽公司有自備棄土貯存場可堆放棄土，嗣
    鄉公所有需要再行運入，故一再發函予趙陽公司，並不知趙
    陽公司可憑此販售得利，依當時的情況，心理想是要解決垃
    圾的掩埋事情，沒有圖利的行為，亦無明知不實而登載公文
    書之犯意，僅於行政公文作業上有瑕疵云云。
二、認定犯罪事實所憑之證據及理由：
  (一)被告丙○○迭於調查站調查時坦稱：因鄉公所編列預算購買
    淨土覆蓋垃圾場之經費不足，所以垃圾場有部分並未覆土掩
    埋，後來壬○○主動向我表示，他和甲○○有免費土方，可
    提供垃圾場覆土掩埋，要我配合同意，我就同意了，事後就
    由壬○○或甲○○以電話及親自到公所與我洽辦土方同意進
    場等問題，其中第一次的土方同意進場申請案，係由壬○○
    親自帶著一張書函草稿，到公所與我洽商，並把那張同意棄
    土進場的書函草稿交給我作參考，事後我把那張草稿交給承
    辦人丁○○擬稿，並修改了部分文字，配合趙陽公司申請廢
    土進場之事，於八十五年八月十三日以八五觀鄉民字第一三
    四六五號函准許了趙陽公司九十五萬立方米廢棄土進入鄉公
    所垃圾場掩埋；九十五萬立方米之廢棄土數量，並未經過確
    實統計，..... 因為甲○○向我表示有一棄土貯存場，已存
    放未進場之棄土，我不知道甲○○的貯存場在何處，亦未規
    定趙陽公司棄土貯存場之地點，所以純以趙陽公司所提供的
    數據作為棄土進場的數量；我於代理民政課長任內前後共決
    行了約一百一十餘萬立方米的的同意進場書函予趙陽公司等
    語（見台灣桃園地方法院檢察署八十六年偵字第九八四二號
    卷(一)第一二六頁至第一三三頁），於偵查中供稱：.....
    觀音鄉公所垃圾場不一定能容納九十五萬立方米之棄土；於
    八十五年十一月二十二日鄉公所發函給台北縣政府表示趙陽
    公司已經將工程棄土將近約四十五萬立方米運到觀音鄉垃圾
    場之公文是我批示的，但是鄉公所垃圾場不可能一下子容納
    這麼多棄土，所以應該是放在趙陽公司的貯存場，但是我不
    確定趙陽公司有無將棄土存放在貯存場，且亦不確定趙陽公
    司是否有貯存場等事實（見同上偵卷第二二五頁至第二二六
    頁）。
  (二)證人即當時擔任觀音鄉清潔隊隊長己○○於調查時證稱：..
    ..... 觀音鄉公所舊垃圾場每年僅需約五千立方米棄土覆蓋
    垃圾，八十六年鄉公所編列五十萬元之預算，採購覆土掩蓋
    垃圾之用，八十五年八月間提出採購覆土一千立方公尺及碎
    石級配二百立方公尺之需求..... 趙陽公司廢棄土進場與確
    認運棄數量實際上明顯不符，且觀音鄉公所並未規定趙陽公
    司貯存場地點..... 本人當時主要籌辦觀音鄉公所新垃圾場
    規劃，而上級長官觀音鄉公所民政課長丙○○主導趙陽公司
    棄土進場、註銷、確認運棄證明的核發..... ．等語（見同
    上偵卷卷 (一)第一一○頁背面、第一一五頁至第一一六頁
    、同上偵卷卷 (二)第四八四頁至第四八五頁）；於本院審
    理中並證稱：調查時上開供述實在（見本院95 年3月31日審
    判程序筆錄），證人即當時擔任觀音鄉清潔隊隊員丁○○於
    調查時證稱：同意趙陽公司提供棄土九十五萬立方米供觀音
    鄉垃圾場掩埋使用，係課長丙○○指示辦理，......，當時
    丙○○交給我一張草稿，指示我重新謄寫在公文稿上，己○○也在場，..... 丙○○與趙陽公司事前協議情形，我不知
    情，且對於垃圾場之面積大小，也沒有概念；除了上開同意
    趙陽公司九十五萬立方米棄土進場外，後來有一些函覆台北
    縣政府公文及同意、確認運棄土進場證明、及於公文中加入
    趙陽公司之棄土進場係依本鄉公所指定地點貯備用，......
    ，係丙○○自行代為決行等語（見同上偵卷卷 (一)第一九
    六頁背面至第一九七頁、同上偵卷卷 (二)第五一０頁至第
    五一一頁）；矇韞趕|審理中證稱：於調查時所證，因伊都
    不懂，被告丙○○交代伊怎麼做，伊就怎麼做等語（見本院
    九十五年三月三十一日審判程序筆錄）。按被告丙○○當時
    擔任觀音鄉代理民政課長之職，下轄該鄉清潔隊，則對該鄉
    公所所屬垃圾場年需若干數量之棄土覆蓋、掩埋垃圾，應有
    一定之認識，即便係初任代理民政課長之職務，其要了解年
    需求量若干，下屬應可馬上提供歷年之需求數據供其參考，
    該鄉垃圾場年僅需幾千立方米之棄土，要以公文函准廠商每
    年提供高達一百多倍之九十五萬立方米棄土，豈有不與下屬
    、同仁商討或請示上級，即率以前任鄉長壬○○提供之稿本
    要下屬照抄後決行發函予廠商並多次配合廠商更改函文內容
    之理？參以趙陽公司於八十五年八月十日以趙陽實字第一Ｏ
    Ｏ一號函向觀音鄉公所表示願意提供工程棄土一五Ｏ萬立方
    公尺供衛生掩埋用，觀音鄉公所於八十五年八月十二日收文
    後，由鄉公所清潔隊長己○○簽文，被告丙○○代為決行，
    並於八十五年八月十三日以八五觀鄉民衛字第一三四六五號
    函核淮趙陽公司年供土方九十五萬立方米供衛生掩埋，此有
    各該函件在卷足憑，而其收文至核准前後為期僅一日，在無
    立即且明顯之迫切需要下，顯然被告丙○○極盡配合趙陽公
    司之能事，處理公文之獨斷與超高效率有背於常情；又觀音
    鄉之舊垃圾場，依證人即八十七年三月一日起擔任該鄉清潔
    隊隊長之癸○○證稱使用了約十八年（見八六年偵字第九八
    四二號卷第三○八頁），其於本院審理中復證實上開供述實
    在（見本院九十五年三月三十一日審判程序筆錄），則所累
    積之垃圾及其上之覆土，體積應甚為龐大，縱使找到了新的
    垃圾掩埋場，要將經年累月之舊垃圾場垃圾載運至新的垃圾
    場，再將舊垃圾場回填土方，興建成坡狀公園，其工程何等
    浩大，單是載運垃圾及土方之卡車數量、進出鄉內所造成之
    噪音、污染等環保、運費等問題，即足令觀音鄉鄉公所頭痛
    不已，在所需經費若干不明？工作計畫及配套措施不明？預
    算能否籌得、通過不明（甚且連概算亦無）之情形下，代理
    民政課長之被告如何能不經長官批示或與其他課室協商，即
    因要因應日後新舊垃圾場所需，擅自決定同意趙陽公司每年
    免費提供棄土九十五萬立方公尺予觀音鄉？要非高瞻遠矚，
    且有把握獨力克服經費、預算、規劃、執行等問題，一般之
    公務員豈敢承擔如此重大之責任？此外，並有如事實欄所載
    之觀音鄉公所公文及如附表一編號二、如附表二編號一、如
    附表三編號三所示之被告丙○○所決行公文在卷可稽。顯然
    被告上開所為之所以函准趙陽公司每年提供九十五萬立方公
    尺之棄土，係因鄉長辛○○表示要將舊垃圾場興建成土坡狀
    公園，並將垃圾運至新場掩埋，所需之土方數量甚大，且預
    算有限，乃依壬○○之建議發函趙陽公司同意由該公司每年
    提供九十五萬立方公尺棄土之辯解，與實情不符，僅係被告
    作為卸責之理由，顯無足採。至於證人即共同被告壬○○於
    本院審理中證稱：有介紹趙陽實業有限公司提供費棄土予桃
    園縣觀音鄉公所，本來趙陽實業有限公司就有工程建土、廢
    棄土方，桃園縣觀音鄉公所需要廢土覆蓋戊○○○○，而有
    免費的土方，幹嘛要拿錢去買，所以我就介紹，且趙陽實業
    有限公司願意免費提供約有一百五十萬立方米營建廢棄土，
    所以我就請公所清潔隊去接觸。我有問被告丙○○為何被民
    眾抗爭，被告丙○○說沒有預算的錢可以買土方，所以我就
    要被告丙○○去找趙陽實業有限公司找免錢的廢土，至於數
    量載來再說，是我叫被告丙○○去要的，且趙陽實業有限公
    司願意免費提供廢土，且一年約可以提供有一百萬多立方米
    營建廢棄土，又不要錢，我認為越多越好，是我介紹認識的
    ，我有跟被告丙○○講，新、舊垃圾場一年加起來至少約需
    要一百多萬立方米的棄土云云（見本院九十五年三月三十一
    日審判程序筆錄），惟縱壬○○確有跟被告丙○○稱，新、
    舊垃圾場一年加起來至少約需要一百多萬立方米的棄土乙情
    ，被告丙○○身為代理民政課長之職，下轄該鄉清潔隊，對
    於該鄉所需營建廢棄土，豈能未經查證遽予聽信？所證亦無
    從為被告有利之證明。
  (三)證人簡文發、李清興、黃勝立雖於本院前審九十四年三月一
    日審理時到庭證稱「舊垃圾場掩埋之問題，村民曾抗爭多次
    ，新垃圾場成立後，舊垃圾場要遷移並復育當公園，鄉公所
    之主管會報有討論舊垃圾場之復育計畫問題，並交給主辦單
    位去處理，目前舊垃圾場之垃圾尚未遷到新垃圾場，復育計
    畫也不清楚」等語，顯見當時就新舊垃圾場之問題僅止於討
    論階段，對茲事體大之遷運、復育等事項尚無較具體、明確
    之計畫，豈有容任被告擅自同意趙陽公司每年提供高達九十
    五萬立方公尺廢土之可能，是上開證人之所證，亦無從為被
    告有利之證明。另證人即擔任觀音鄉清潔隊隊員兼代隊長己○○於本院審理中證稱：伊在75年進公所，當時是擔任觀音
    鄉清潔隊隊員兼代隊長，在86年10月1日年離開公所。桃園
    縣觀音鄉公所保障村之舊垃圾場是證人壬○○擔任鄉長的時
    候，就已經存在，我在86年10月1日離開的時候，還在使用
    中。不知道舊垃圾場何時封場，桃園縣觀音鄉舊垃圾場使用
    期間，每日垃圾產出量約40噸，以車次容量計算的。無法預
    估每日須多少數量之棄土覆蓋垃圾。每年所需多少的覆蓋土
    數量，伊不清楚。桃園縣觀音鄉公所新戊○○○○是由省環
    保處於84年底核准下來的，再由建設課發包興建。新垃圾場
    還沒有興建完成，我就已經離職了，但有護育舊垃圾場，且
    我們公所也沒有這樣的人才，由設計公司設計護育的，當時
    舊垃圾場是簡單掩埋，若新、舊垃圾場都在觀音鄉內，鄉民
    均有意見抗爭，所以才提出護育的計畫，在舊垃圾場有覆蓋
    護育，但需要多少數量廢土土方我就不知道。新垃圾場蓋好
    後，舊垃圾場有護育案要處理，至於覆土如何處理我就不清
    楚了。新垃圾場的通路是要經過大池塘，我在職的時候，就
    有規劃申請了，在85年就發包出去，池塘旁邊有隄岸，但施
    工的時候有經過私人的土地，所以才又重新施工，再從池塘
    旁邊開闢新的道路，但有用多少的土方我就不知道。新垃圾
    場使用期間，每日垃圾產出的數量多少？每日須多少數量之
    棄土覆蓋垃圾？每年所需覆土數量為何？伊已經離職了不知
    道；又稱：並不清楚棄土的來龍去脈。當時是用公所的預算
    數計算的，但事隔太久，也不知道為何這樣講，可能當時是
    依照預算數來計算的。我知道公所有編列採買覆蓋土預算，
    但編列多少採購預算我不知道，採購覆蓋土是由總務課負責
    去採購的，採購數量多少我也不知道，採購的預算是否足以
    掩埋全數垃圾我也不知道，後來如何辦理我也不知道云云（
    見本院九十五年三月三十一日審判程序筆錄），證人即丁○○於本院審理中對於辯護人詰問「桃園縣觀音鄉舊垃圾場使
    用期間，每日垃圾產出數量為多少？每日須多少數量之棄土
    覆蓋垃圾？桃園縣觀音鄉公所保障村之舊垃圾場有使用多久
    ？每年所需多少的覆蓋土數量？桃園縣觀音鄉公所保障村之
    舊垃圾場有使用多久，需要的覆蓋土如何取得？桃園縣觀音
    鄉公有戊○○○○（封閉前之舊場）何時封場？桃園縣觀音
    鄉公所，舊戊○○○○何時設立的？新垃圾場興建完成時，
    舊垃圾場之垃圾是否已全數？如未全數掩埋，須多少數量廢
    土掩埋？新垃圾場蓋好後，舊場的垃圾及覆土如何處理？數
    量為何？新垃圾場的通路，是否需要經過大池塘？是否須土
    掩埋以供通行，有無掩埋？使用多少數量棄土掩埋？新垃圾
    場使用期間，每日垃圾產出的數量多少？每日須多少數量之
    棄土覆蓋垃圾？每年所需覆土數量為何？」等問題，均證稱
    ：因伊當時是桃園縣觀音鄉清潔隊隊員，所以不瞭解、不知
    道云云（見本院九十五年三月三十一日審判程序筆錄）；證
    人即曾任桃園縣觀音鄉清潔隊第一任隊長之癸○○於本院審
    理中證稱：伊於86年10月進公所，87年4月成立清潔隊，當
    時是桃園縣觀音鄉清潔隊第一任隊長，一直做到88年2月。
    舊垃圾場在伊上任以後，在87年6月封閉的，同時接著啟用
    新的垃圾場，是在伊的任內覆土，當時本案事件已經案發，
    覆土案由當時主辦人處理，但舊垃圾場沒有處理好，有民眾
    抗爭，新場的泥土是伊去找來的，伊常常下鄉去看，有泥土
    就會去要，但沒有用預算支付半毛錢，是用拜託去找廢土的
    來源，在伊的任內，舊場的垃圾場，伊沒有去處理，所以不
    是很清楚。舊場的覆土量不清楚，但新場覆土量的垃圾場，
    伊有找到就使用，沒有找到，就不使用，但需要的覆土量，
    伊沒有辦法估計，垃圾愈多，覆土量就愈多云云（見本院九
    十五年三月三十一日審判程序筆錄），對於新舊垃圾場使用
    及封場時間，垃圾產出的數量，所需覆土數量等待證事項均
    無明確證述，未如與其等分別於調查站調查時所為之上開供
    述，稽以被告、辯護人、檢察官於本院審理中對於本案卷內
    證人己○○、丁○○、癸○○於調查站調查時之供述之證據
    能力均表示沒有意見，未於言詞辯論終結前聲明異議（見本
    院九十五年三月三十一日審判程序筆錄），依刑事訴訟法第
    159-5條規定，上開證人於司法警察官或司法警察調查中所
    為之陳述，本院審酌該言詞陳述作成時之情況，認為適當，
    亦具有證據能力，並可採為被告論罪之證據。至於證人己○○、丁○○、癸○○於本院審理中上開所證，對於新舊垃圾
    場使用及封場時間，垃圾產出的數量，所需覆土數量等項均
    無明確證述，已如前述，亦無從為被告有利之證明。
  (四)證人甲○○於八十七年六月十七日調查局訊問時供稱：趙陽
    公司在台北縣林口鄉、淡水市、三峽鎮有棄土貯存場，可儲
    存之棄土數量約三十餘萬立方公尺，林口的地址我先生趙陽
    知道、淡水的地址我朋友知道、三峽的則記不清了（見偵卷
    卷一第一六一頁）；於八十七年九月二日調查局訊問時則供
    稱：趙陽公司自備之貯存場係在臺北縣之林口及桃園縣之大
    溪，約可儲存三十餘萬立方公尺之棄土，惟記不起來貯存場
    詳細地址（見偵卷卷二第五一六頁背面）；其於本院前審九
    十三年八月十七日審理時證稱：在調查局所講的趙陽公司貯
    存場就是林口、大溪、淡水三個，林口的在賣冰的隔壁，應
    該在中山路附近，大溪的在崁頂，淡水的在紅樹林附近，有
    定立租約，我記得某次庭期有提出租約、照片，也有給壬○○一份，在觀音鄉白玉村有租過一個地方作貯存場，是壬○○找的，觀音鄉垃圾場如需土回填，不用運那麼遠，比較省
    錢，有付過幾萬元之租金，因路太小，進去的土不多（見本
    院九十三年上更一字第八七號卷九三年八月十七日審理筆錄
    ）。按甲○○既係趙陽公司實際負責人，該公司所承攬之棄
    土運送清理數量龐大，則趙陽公司所屬之貯存場，係趙陽公
    司主要業務使用之場所，其竟不知如此重要地點之地址，且
    前後所稱復不相同，顯與事實不符並悖於常情，除觀音鄉之
    貯存場有租約附卷外（詳後述），遍查卷內資料亦無其餘貯
    存場之租約或照片等資料，迄本件辯論終結前，亦未見被告
    提出確有租賃貯存場（除觀音鄉貯存場外）之證據以實其說
    ，是甲○○上開所述，顯不足作為有利於被告丙○○之認定
    。被告丙○○雖又提出趙陽公司所提供之該公司與第三人徐
    茂朗所簽訂坐落於桃園縣觀音鄉白沙屯斷下庄子小段一０九
    地號等五筆土地供作趙陽公司棄土貯存場之租賃合約書，以
    證明趙陽公司確設有棄土貯存場，證人即徐茂朗之兄徐茂盛
    於本院前審九十四年三月二十二日審理時亦到庭證稱：「該
    租約係伊及弟弟徐茂郎均在場時所簽訂，是壬○○介紹一位
    王小姐說是要當臨時的棄土貯存場，每月租金二萬元，後來
    因為出路太小，他們倒了二、三次就沒有倒，給了一點點租
    金」等語；然查，如確租有該土地供作棄土貯存場，甲○○
    為何不於調查局供明？如因道路太小倒了二、三次就未再倒
    ，則當時為何要租用該土地？蓋道路太小係明確且公開之事
    實，從事廢土傾倒業之甲○○豈有未能事先發覺之理？另被
    告丙○○對於趙陽公司是否設有貯存場，不知道貯存場在何
    處，亦未規定趙陽公司棄土貯存場之地點，不確定趙陽公司
    有無將棄土存放在貯存場等事實，均已如前述，如趙陽公司
    確在觀音鄉租有合法且符需求之棄土貯存場，為何不請主管
    該項業務之被告丙○○或清潔隊之人員前往查看？參以趙陽
    公司僅於八十五年十月十一日、八十五年十月十八日、八十
    五年十一月五日、八十五年十一月六日、八十六年四月十七
    日分別進土八車次、九車次、二車次、八十一車次、一車次
    載至該公所舊垃圾掩埋場，合計一Ｏ一車次，此有觀音鄉公
    所防止廢棄物入侵巡守工作紀錄簿五旨在卷可憑（見八十六
    年偵字第九八四二號卷第五三九至五四三頁），以二十噸運
    土卡車（載重容積七立方公尺）進場估算，實際棄土數量僅
    有七百立方公尺，再加上八十五年十月十日、八十六年一月
    三十日、八十六年四月一日、八十六年四月二十九日曾經進
    土部分，累計棄土數量頂多數千立方公尺，亦可見趙陽公司
    並無運送棄土於自備之棄土貯存場甚明；顯然趙陽公司當時
    並未租用合法之棄土貯存場，被告丙○○所提出之貯存場租
    賃合約書，證人徐茂盛之證詞，均係事後所為、所證，不足
    以作為有利於被告丙○○之認定。證人即共同被告壬○○於
    本院審理中證稱：「（辯護人問：趙陽實業有限公司當時是
    否已有儲存場？）我知道有，本來趙陽實業有限公司說大溪
    附近有儲存場，但事實上我並不清楚。」、「（辯護人問：
    有無協助趙陽實業有限公司尋找儲存場？）有協助在隔壁村
    尋找儲存場，但趙陽實業有限公司有無弄好儲存場，我就不
    清楚。」、「（辯護人問：是否有告訴被告丙○○，有關趙
    陽實業有限  公司儲存場的情形？）我有告訴被告丙○○，
    趙陽實業有限公司儲存場的情形，但趙陽實業有限公司是否
    有找到儲存場，我並不清楚。」云云（見本院九十五年三月
    三十一日審判程序筆錄），顯然不足以證實趙陽公司有運送
    棄土於自備之棄土貯存場，所證亦不足以作為有利於被告丙○○之認定。
  (五)原審曾向桃園縣政府函查八十五年七月間縣政府是否有法令
    規定，要求營建商必須於建築工程放樣勘驗或公共工程竣工
    驗收等階段，應提出合法「棄土場之運棄完成」之證明文件
    ，該府固函覆稱：八十五年七月間本縣（桃園縣）尚未規定
    要求營建商必須於建築工程放樣勘驗或公共工程竣工驗收等
    階段，應提出合法「棄土場之運棄完成」之證明等文件，有
    桃園縣政府九十年十月二日九十府工建字第一六０四四七號
    函在卷可按，雖可認定被告丙○○於最初以通案核准趙陽公
    司提供工程棄土，供作該鄉垃圾場掩埋垃圾之用時，桃園縣
    政府對廢土之管理追蹤，尚未如臺北縣、市般的嚴格；惟桃
    園縣政府曾於八十六年一月十三日以八五府工建字第二八八
    七一七號函通知台北縣政府工務局，略謂：該局（台北縣政
    府工務局）核發之建造執照二十件，擬將營建廢棄土棄置本
    縣（桃園縣）內，而棄置觀音鄉作為垃圾場每日衛生掩埋使
    用，是否經鄉公所核准，本府無是項資料可玆查核，本府不
    予備查等語（見台灣桃園地方法院檢察署八十六年他字第三
    九號卷第六十七頁），則桃園縣政府對於觀音鄉公所核准趙
    陽公司棄土進場案件，已發函通知觀音鄉公所、台北縣政府
    等單位不予備查，被告丙○○於接獲上述公文後，應可向相
    關單位說明或究明實情，或查明內政部訂頒之「營建廢棄土
    處理方案」及當時台灣省政府訂定之「台灣省公共工程廢棄
    物處理要點」「台灣省建築工程廢棄土處理要點」等有關之
    規定（事實上桃園縣環境保護局於八十五年十二月三十一日
    已去函告知觀音鄉公所，對台北縣政府核發之建照五件，擬
    將營建廢棄土棄置於觀音鄉公所，經查桃園縣政府並無核准
    之旨；見被告辯護意旨狀證二所附之桃環四字第八五○○○
    三七八六一號函），詎被告仍繼續核發如附表三編號三 (四
    )─ (九)之核准函，足見被告丙○○明知上開不實事項，而
    仍將之記載於職務上所掌文書甚明。
  (六)壬○○於調查局訊問時供稱「..... 甲○○並應允於取得鄉
    公所棄土證明函後，以每立方米十五元計算利潤給伊，且伊
    亦確已自甲○○處取得三張面額共計五百九十萬二千八百八
    十五元之支票，並均已存入伊及鄒嘉凌帳戶中」等情，並有
    趙陽公司簽發、分別存入壬○○、鄒嘉凌帳戶之三紙支票影
    本附卷可憑（見臺灣桃園地方法院檢察署八十六年度偵字第
    九八四二號卷一第四九頁至五五頁、八十六年度他字第三九
    號卷第二八頁至三二頁）；於本院審理中並證稱：上開供述
    為實在，鄒嘉凌是伊的同居人等語（見本院九十五年三月三
    十一日審判程序筆錄），另甲○○於八十六年一月十三日、
    同年月十七日檢察官訊問時供稱：「廢土是妳提供，壬○○
    為什麼每立方米要向妳收十五元？」，經答以：「他知道提
    供同意函給營造商去申請開工可收取代價，他說他（指壬○○）要競選須要資金，所以每立方米向我收十五元」「每立
    方公尺之廢土傾倒同意函可賣五十至六十元，伊並將本件部
    分廢土證明轉售予乙○○，並由乙○○以每立方米四十元賣
    予其他營造商以謀利」等情，（見八十六年他字第三九號第
    四三頁至五二頁偵訊筆錄）；八十七年六月十七日甲○○於
    調查局偵訊時亦供稱「因為我們公司自己申請不到，透過壬○○才辦的通，只有支付其每立方公尺十五元之價款」（見
    八十六年度偵字第九八四二號卷第一五八頁）；足見壬○○
    明知本件棄土證明文件本身即可謀利，其以曾任觀音鄉鄉長
    之身分出面與丙○○接洽，並由其轉交已擬就之公文函稿供
    丙○○覆函同意提供棄土証明與趙陽公司，丙○○除遵照辦
    理外，其後並配合趙陽公司之需求，多次發函行使登載不實
    事項於所掌公文書；趙陽公司果因透過壬○○取得觀音鄉公
    所核發同意傾倒棄土之證明，甲○○並因而交付三紙共五百
    九十萬二千八百八十五元之支票予壬○○兌領，洵堪認定。
  (七)另依卷證資料，雖無證據證明被告丙○○有收取趙陽公司、
    甲○○或壬○○之好處、利益，不足以證明丙○○有收受賄
    賂之犯行，惟七、八十年間起，大台北地區各種建築工程、
    公共工程大量開挖、興建，合法之棄土証明取得不易，部分
    運送棄土之不肖業者為規避管制及節省成本，時有將棄土任
    意倒在道路、窪地、山谷、河床、或公有、私有之他人土地
    等處，嚴重破壞環境及生態，政府並因此開始加強取締、各
    種環保團體大力呼籲、各類媒體時加報導，部分業者因而變
    相以地方機關所屬垃圾掩埋場覆土需求名義，聲請核發鉅量
    不實之棄土核准或控管等證明，該等證明成為建築業或棄土
    清運業競相洽購及輾轉兜售牟利之標的，並因而造成環境及
    生態之破壞，幾乎是眾所週知之事，八十五年七月間被告丙○○既擔任觀音鄉鄉公所之代理民政課長，負責一般民政並
    統轄該鄉清潔隊等業務，對社會之該等公眾周知之事項，衡
    情應無不知之理，詎其竟未嚴格把關，明知該鄉尚無大量棄
    土之需求，亦未查明趙陽公司有無設立合法之貯存場，即決
    行發函核准趙陽公司每年提供九十五萬立方公尺之棄土供作
    垃圾場衛生掩埋之用，日後並陸續配合趙陽公司發函同意棄
    土進場、發函棄土運棄證明，即便其不知趙陽公司或壬○○
    因而可獲利之詳細數目，惟其對趙陽公司透過前任鄉長壬○○說項，鄉公所核發之棄土証明本身即具價值，並不需替營
    造廠商處理棄土，趙陽公司因該等同意函即可販售牟利等情
    應有所認識且明知，其上開所為，顯因未能排除壬○○之人
    情壓力，適有節省公帑、及為觀音鄉公所、鄉民利益等理由
    可資假藉所致，其有圖利趙陽公司之意圖甚明。又丙○○上
    開核發予趙陽公司之棄土証明計有：通案同意進場一件、一
    案，棄土數量每年九十五萬立方公尺；個案同意進場十五件
    、六十三案（不含函覆登錄控管或進場運棄件數），棄土數
    量合計一百一十五萬七千七百三十一立方公尺，函覆登錄控
    管趙陽公司私自承攬建築工程申報棄土地點二件、三案，棄
    土數量合計五萬四千二百七十一立方公尺；確認運棄完成之
    建築工程九件、三十三案，棄土數量合計四十一萬一千六百
    三十八立方公尺；趙陽公司取得上揭棄土証明後，甲○○或
    經由乙○○以每立方公尺四十元賣予其他營造商以謀利，趙
    陽公司並支付壬○○每立方公尺十五元等情，已如前所述，
    參以證人乙○○於原審證稱：我與甲○○是朋友關係，當初
    因為觀音鄉廢棄土掩埋工程，甲○○承攬台北縣廢棄土清運
    ，我幫她跑件，由她去觀音鄉申請許可公文，我去送件，甲○○給我一立方公尺新台幣三元的勞務費用等情；是知，被
    告丙○○圖利之對象應為趙陽公司，趙陽公司再將獲利所得
    付與壬○○每立方公尺十五元，付與乙○○每立方公尺三元
    ；惟究竟趙陽公司是否均順利的將所有棄土證明販售或僅販
    售部份，事涉獲利若干之認定？在無確切之證據證明情形下
    ，既然壬○○每立方公尺可獲酬十五元，且趙陽公司又有支
    付壬○○三紙支票且兌領之款項五百九十萬二千八百八十五
    元，則依較有利於趙陽公司之計算方式，趙陽公司支付壬○○之棄土証明數量應為三十九萬三千五百二十五立方公尺（
    小數點以下不計），則被告丙○○圖利趙陽公司並因而使趙
    陽公司獲得之利益應為四十元乘以三十九萬三千五百二十五
    立方公尺，總計為一千五百七十四萬一千元（含付與壬○○
    及乙○○之部分）。公訴人認被告丙○○與觀音鄉鄉長辛○○、前任鄉長壬○○圖利甲○○、壬○○三千五百六十三萬
    五千三百五十二元，及圖利其他不特定廠商，使得各該廠商
    得以順利開工獲取利益云云；惟查，貪污治罪條例第六條第
    四款之公務員圖利罪，於九十年十一月七日經總統公布修正
    為需被圖利者因而獲得利益者始該當該罪，公訴人以可能獲
    利之情形計算被告圖利之金額，尚有未合；另被告丙○○所
    圖利者乃趙陽公司，至甲○○、壬○○、乙○○或其他不特
    定廠商僅係因此間接獲利者，非被告丙○○圖利之對象，公
    訴人認甲○○、壬○○或其他不特定廠商均為圖利之對象，
    亦有未合；至壬○○係受趙陽公司實際負責人甲○○之託，
    為賺取不法酬勞而與被告丙○○接洽之人，是否核發棄土証
    明乃取決於丙○○，其與丙○○間並無犯意聯絡或行為分擔
    之共犯關係；而辛○○即便知道壬○○想要取得觀音鄉公所
    核發棄土証明，惟壬○○接觸之對象為被告丙○○，並無證
    據證明辛○○有對丙○○為非法之指示，亦難認其與丙○○
    間有犯意聯絡或行為分擔之共犯關係；公訴人認壬○○與辛○○與被告丙○○該部分亦有圖利之共犯關係，難認可採。
  (八)另被告丙○○之辯護人雖於本院前審聲請調閱台北縣政府公
    文以比對觀音鄉公所公文是否有遭人竄改等情，惟經本院前
    審向台北縣政府工務局調閱七紙觀音鄉公所公文，並未發現
    有何遭人竄改之處。另證人即台北縣政府建設局職員邱啟東
    、陳鴻南於本院九十三年五月二十五日、九十三年八月十七
    日審理時到庭作證稱「依公文所載之附表有完工日期，及鄉
    公所已經備查，我們判斷廢土已經過去，又上開本院前審調
    閱之七紙公文，因受文者有三個單位，不管是正本、副本，
    我們都有一份，受文者為趙陽公司之公文，會在縣政府函文
    內保存，可能是趙陽公司向我們報備時，要檢附資料送到我
    們這邊，可能他們把正本也送過來了（見本院上更一字第八
    七號卷九十三年五月二十五日、九十三年八月十七日審理筆
    錄），可知該等公文之往返及保存，並無何異常之處，亦無
    證據證明甲○○、壬○○有與被告丙○○基於共同行使登載
    不實公文書之犯意聯絡或行為分擔之犯行。
  (九)綜上所述，被告丙○○所為之辯解均不足為採，本件事證明
    確，被告丙○○之犯行洵堪認定，應依法論科。至卷內其他
    證人之證詞及證據，或與被告丙○○此部分犯行無關、或不
    影響被告丙○○此部分犯行之成立，爰不一一論述，併予敘
    明。
三、論罪：
    查八十五年十月二十三日總統明令公佈之貪污治罪條例第六
    條第一項第四款之公務員圖利罪，僅規定公務員對於主管或
    監督之事務，直接或間接圖私人不法之利益者及該當該罪，
    並於第二項規定未遂犯亦處罰之；該罪於九十年十一月七日
    經總統公布修正為同條例第六條第四款，新舊條文之刑度雖
    均為有期徒刑五年以上有期徒刑，得併科新台幣三千萬元以
    下罰金，但新法之構成要件則修正為需被圖利者因而獲得利
    益之結果犯，且刪除未遂犯之處罰規定，顯然新法對公務員
    圖利罪之規定較為嚴謹且較有利於行為人：本件被告丙○○
    係觀音鄉鄉公所之代理民政課長，負責一般民政並統轄該鄉
    清潔隊等業務，該鄉垃圾場之有關事項屬其主管之事務，其
    於八十五、六年間以行使不實登載職務上所掌公文書之違背
    法令方式，使趙陽公司得以不實之棄土證明販售得利，間接
    圖利趙陽公司，核其該部分所為，均該當於上開新舊法之構
    成要件，依刑法第二條第一項前段從新從輕之原則，應適用
    九十年十一月七日修正之貪污治罪條例第六條第四款之公務
    員圖利罪論罪。另被告丙○○係依法令從事於公務之公務員
    ，將明知為不實之事項，登載於其職務所掌之公文書上並據
    以函覆台北縣政府、趙陽公司，核其該部分所為，係犯刑法
    第二百十六條、第二百十三條之行使公務員登載不實文書罪
    。其登載不實事項於所掌管公文書後持以行使，並據以函覆
    臺北縣政府、趙陽公司，其登載不實公文書之低度行為，應
    為行使之高度行為所吸收，不另論罪。檢察官於起訴事實已
    經敘及被告丙○○據以行使之行為，惟論罪法條漏未引用刑
    法第二百十六條，尚有未洽，附此敘明。被告丙○○先後多
    次以不實事項函覆臺北縣政府、趙陽公司及圖利趙陽公司之
    犯行，均時間緊接，方法相同，所犯構成要件復均相同，顯
    均係基於概括犯意而為之，為連續犯，應均依刑法第五十六
    條規定論以一罪，並加重其刑。上開二罪間有方法結果之牽
    連犯關係，應從一重論以九十年十一月七日修正之貪污治罪
    條例第六條第四款之公務員圖利罪。
四、撤銷改判及科刑之理由：
    原審以被告罪證明確，予以論罪科刑，固非無見，惟查：(1)
    原審僅認被告丙○○於民國八十五年七月間起至八十六年十
    一月間止，在桃園縣觀音鄉公所擔任代理民政課長之職務，
    負責一般民政並統轄該鄉清潔隊等業務，惟被告丙○○自八
    十六年十一月間起至八十七年四月間止亦兼代清潔隊長職務
    ，統轄該鄉清潔隊業務等事實，原審漏未認定，尚有未洽。
    (2)原審認被告丙○○所為，僅係犯行使公務員登載不實文書
    罪，不構成公務員圖利罪，與本院前開所認不符，容有未洽
    ；(3)原審判決書事實欄記載，被告丙○○前開行使公務員登
    載不實文書罪，足生損害於主管機關對於棄土利用及控管之
    正確性，並未敘及對個人生何損害，主文欄則記載為足生損
    害於公眾及「他人」，主文欄與事實欄之記載有所未合，尚
    有未當。(4)按刑事訴訟法第一百五十九條第一項規定：被告
    以外之人於審判外之言詞或書面陳述，除法律有規定者外，
    不得作證據。從而有罪判決書如以被告以外之人於審判外之
    言詞或書面陳述，資為認定犯罪事實之基礎時，自應先說明
    其如何具有證據能力之理由，始為適法。另刑事審判上之共
    同被告，係為訴訟經濟等原因，由檢察官或自訴人合併或追
    加起訴，或由法院合併審判所形成，其間各別被告及犯罪事
    實仍獨立存在。故共同被告對於其他共同被告之案件而言，
    為被告以外之第三人，本質上屬於證人，為確保被告對證人
    之詰問權，證人於審判中，應依法定程序，到場具結陳述，
    並接受被告之詰問，其陳述始得作為認定被告犯罪事實之判
    斷依據，業據司法院釋字第五八二、五九二號解釋在案。本
    件原審判決援引證人即當時擔任觀音鄉清潔對隊長己○○、
    另一證人即當時擔任觀音鄉清潔對隊員丁○○於法務部調查
    局台北縣調查站之供述，資為認定上訴人有本件原判決事實
    欄所記載部分事實之證據，雖非無所本，但原審或未踐行法
    定人證之調查程序，或未於判決內說明該等供述證據如何具
    有證據能力之理由，即遽採為認定犯罪事實之基礎，揆之首
    開說明，自非適法。被告丙○○否認犯罪提起上訴，雖為無
    理由，惟原判決既有上開可議之處，應由本院將原判決關於
    丙○○部份撤銷改判。爰審酌被告丙○○前未曾觸犯過刑事
    法律，惟其擔任桃園縣觀音鄉鄉公所代理民政課長，主管該
    鄉垃圾場之有關事務，未能抵擋昔日鄉長壬○○之說項，同
    意以行使公務員登載不實文書之違背法令方式，提供不實之
    棄土證明予趙陽公司，使之得以販售牟利，除圖利趙陽公司
    外，亦足生損害於主管機關對於棄土利用及控管之正確性，
    並予無視法令之不肖業者得有機會任意傾倒棄土，破壞生態
    環境，危害不可謂小，及其犯罪之動機、目的、方法及犯罪
    後之態度等情狀，量處被告丙○○有期徒刑五年十月，並依
    貪污治罪條例第十七條之規定，宣告褫奪公權五年。
參、適用法律：
據上論斷，應依刑事訴訟法第369條第1項前段、第364條、第299
條第1項前段、90年11月7日修正之貪污治罪條例第6條第4款、第
17條、刑法第11條前段、第2條第1項前段、第56條、第216條、
第213條、第55條、第37條第2項，判決如主文。
本案經檢察官鄭龍照到庭執行職務。
中    華    民    國    95    年    4     月    28    日
                  刑事第十八庭審判長法  官  溫耀源
                                    法  官  周政達
                                    法  官  邱同印
以上正本證明與原本無異。
如不服本判決，應於收受送達後十日內向本院提出上訴書狀，其
未敘述上訴之理由者並得於提起上訴後十日內向本院補提理由書
（均須按他造當事人之人數附繕本）。
                                    書記官  莊昭樹
中    華    民    國    95    年    4     月    28    日
附錄：本案論罪科刑法條全文
刑法第二百十六條
行使第二百十條至第二百十五條之文書者，依偽造、變造文書或
登載不實事項或使登載不實事項之規定處斷。
刑法第二百十三條
公務員明知為不實之事項，而登載於職務上所掌之公文書，足以
損害於公眾或他人者，處一年以上七年以下有期徒刑。
貪污治罪條例第六條第四款（九十年十一月七日修正公佈）
對於主管或監督之事務，明知為違背法令，直接或間接圖自己或
其他私人不法利益，因而獲利者，處五年以上有期徒刑，得併科
新台幣三千萬元以下罰金。
附表一：棄土同意進場部分
編號一：
    （一）八十五年九月二日趙陽實字第一ＯＯ三號函。
    （二）八十五年九月十四日趙陽實字第一ＯＯ四號函。
    （三）八十五年九月二十三日趙陽實字第一ＯＯ九號函。
    （四）八十五年九月十九日趙陽實字第一Ｏ一Ｏ號函。
    （五）八十五年九月二十八日趙陽實字第一Ｏ一一號函。
    （六）八十五年九月三十日趙陽實字第一Ｏ一四號函。
    （七）八十五年十月二日趙陽實字第一Ｏ一五號函。
    （八）八十五年十月十八日趙陽實字第一Ｏ一七號函。
    （九）八十五年十月八日趙陽實字第一Ｏ一八號函。
    （十）八十五年十月八日趙陽實字第一Ｏ一九號函。
    （十一）八十五年十月八日趙陽實字第一Ｏ二Ｏ號函。
    （十二）八十五年十一月一日趙陽實字第一Ｏ二二號函。
編號二：
    （一）八十五年九月九日八五觀鄉民衛字第一四八四五號
          函。
    （二）八十五年九月二十四日八五觀鄉民衛字第一五九八
          六號函。
    （三）八十五年九月二十六日八五觀鄉民衛字第一六三一
          三號函。
    （四）八十五年十月四日八五觀鄉民衛字第一六六一八號
          函。
    （五）八十五年十月四日八五觀鄉民衛字第一六六一七號
          函。
    （六）八十五年十月八日八五觀鄉民衛字第一七ＯＯＯ號
          函。
    （七）八十五年十月八日八五觀鄉民衛字第一七ＯＯ一號
          函。
    （八）八十五年十月三十日八五觀鄉民衛字第一八一四七
          號函。
    （九）八十五年十月三十日八五觀鄉民衛字第一八一四八
          號函。
    （十）八十五年十月三十日八五觀鄉民衛字第一八一四九
          號函。
    （十一）八十五年十月三十日八五觀鄉民衛字第一八一五
            Ｏ號函。
    （十二）八十五年十一月二十日八五觀鄉民衛字第一八七
            七八號函。
附表二：棄土控管核備部分
編號一：
    （一）八十五年十月三十日八五觀鄉民衛字第一八Ｏ一一
          號函。
    （二）八十五年十月十八日八五觀鄉民衛字第一八一九Ｏ
          號函。
    （三）八十五年十月三十日八五觀鄉民衛字第一八Ｏ一Ｏ
          號函。
    （四）八十五年十月八日八五觀鄉民衛字第一六九九三號
          函。
    （五）八十五年十一月二十三日八五觀鄉民衛字第一九三
          一五號函。
    （六）八十五年十月三十日八五觀鄉民衛字第一八Ｏ一二
          號函。
    （七）八十五年十月三十日八五觀鄉民衛字第一八ＯＯ九
          號函。
    （八）八十五年十一月十八日八五觀鄉民衛字第一八四Ｏ
          Ｏ號函。
    （九）八十五年十一月二十三日八五觀鄉民衛字第一八四
          八九號函。
    （十）八十五年十一月二十六日八五觀鄉民衛字第一九五
          六一號函。
    （十一）八十五年十一月十九日八五觀鄉民衛字第一九三
            一四號函。
    （十二）八十五年十月三十日八五觀鄉民衛字第一七ＯＯ
            九號函。
編號二：
    （一）八四土建字第一五ＯＯ號函。
    （二）八四峽建字第一五一七號函。
    （三）八五板建字第ＯＯ八二號函。
    （四）八五重建字第Ｏ五ＯＯ號函。
    （五）八三芝建字第一六一六號函。
    （六）八五重建字第Ｏ九一六號函。
    （七）八五淡建字第Ｏ九六三號函。
    （八）八五淡建字第Ｏ九六四號函。
    （九）八五中建字第Ｏ二三六號函。
    （十）八五中建字第Ｏ二三七號函。
    （十一）八五莊建字第Ｏ七八一號函。
    （十二）八五樹建字第Ｏ六四Ｏ號函。
    （十三）八五八建字第Ｏ七五七號函。
    （十四）八五中建字第Ｏ六Ｏ七號函。
    （十五）八五店建字第Ｏ九二七號函。
附表三：棄土確認部分：
編號一：
    （一）趙陽公司八十五年十一月十九日趙陽實字第一Ｏ
          二五號函。
    （二）八十五年十二月八日趙陽實字第一Ｏ三二號函。
    （三）八十五年十二月十七日趙陽實字第一Ｏ三三函。
    （四）八十五年十二月十七日趙陽實字第一Ｏ三六函。
    （五）八十五年十二月二十六日趙陽實字第一Ｏ四Ｏ號
          函。
    （六）八十五年十二月二十八日趙陽實字第一Ｏ四一號
          函。
    （七）八十五年十二月二十九日趙陽實字第一Ｏ四二號
          函。
    （八）八十六年一月二十七日趙陽實字第一Ｏ五三號函
          。
    （九）八十六年二月十二日趙陽實字第一Ｏ五五號函。
    （十）八十六年二月十五日趙陽實字第一Ｏ五六號函。
    （十一）八十六年二月二十日趙陽實字第一Ｏ五七號函
            。
    （十二）八十六年三月五日趙陽實字第一Ｏ五九號函。
編號二：
    （一）八五板建字第Ｏ一五六號函。
    （二）八三芝建字第一六一六號函。
    （三）八四板建字第一一九Ｏ號函。
    （四）八五莊建字第Ｏ二四九號函。
    （五）八五汐建字第ＯＯ七八號函。
    （六）八五淡建字第Ｏ九六四號函。
    （七）八五淡建字第Ｏ九六三號函。
    （八）八四汐建字第一三三八號函。
    （九）八五重建字第Ｏ九一六號函。
    （十）八五重建字第Ｏ五ＯＯ號函。
    （十一）八五八建字第Ｏ七五七號函。
    （十二）八三中建字第一九五Ｏ號函。
    （十三）八五樹建字第Ｏ六Ｏ六號函。
    （十四）八四重建字第一二八四號函。
    （十五）八三芝建字第Ｏ九一二號函。
    （十六）八四中建字第一四六Ｏ號函。
    （十七）八五股建字第Ｏ七一八號函。
    （十八）八五重建字第Ｏ二五二號函。
    （十九）八五店建字第Ｏ九二七號函。
    （二十）八五樹建字第Ｏ六四Ｏ號函。
    （二一）八四蘆建字第一五二九號函。
    （二二）八五板建字第Ｏ三八Ｏ號函。
    （二三）八五中建字第Ｏ二三六號函。
    （二四）八五中建字第Ｏ二三七號函。
    （二五）八五永建字第Ｏ一五三號函。
    （二六）八四中建字第一四七Ｏ號函。
編號三：
    （一）八十五年十二月二十八日八五觀鄉民衛字第二
          二二四二號函。
    （二）八十六年一月九日八六觀鄉民衛字第ＯＯ二四
          六號函。
    （三）八十六年一月九日八六觀鄉民衛字第ＯＯ二四
          七號函。
    （四）八十六年一月十七日八六觀鄉民衛字第ＯＯ四
          二二號函。
    （五）八十六年二月五日八六觀鄉民衛字第Ｏ一七六
          二號函。
    （六）八十六年二月二十五日八六觀鄉民衛字第Ｏ二
          四八三號函。
    （七）八十六年三月二十一日八六觀鄉民衛字第Ｏ四
          Ｏ一四號函。
    （八）八十六年三月二十一日八六觀鄉民衛字第Ｏ四
          Ｏ一五號函。
    （九）八十六年三月二十一日八六觀鄉民衛字第Ｏ四
          Ｏ一六號函。


司法院資訊處製作；財團法人民間司法改革基金會備份。
